【裁判字號】    90,易,2177
【裁判日期】    900831
【裁判案由】    傷害
【裁判全文】
臺灣高雄地方法院刑事判決                          九十年度易字第二一七七號
    公  訴  人  臺灣高雄地方法院檢察署檢察官
    被      告  丙○○
    被      告  甲○○
    共      同
    選任辯護人  游雪莉
                吳建勛律師
                吳賢明律師
右列被告等因傷害案件，經檢察官提起公訴（八十九年度偵字第二六一九五號），本
院判決如左：
    主  文
丙○○傷害人之身體，處拘役參拾日，如易科罰金，以參佰元折算壹日。
甲○○無罪。
    事  實
一、丙○○與甲○○（無罪部分詳如後述）為夫妻關係，且二人與丙○○之姐乙○○
    有合夥事業之糾紛。於民國八十九年十一月十七日下午十一時許，乙○○前往丙○○位於高雄縣鳳山市○○街一號之住處洽談合夥財務問題，二姐弟一言不合發
    生爭執，丙○○竟基於傷害人身體之犯意，持家中不明鈍器毆打乙○○並與之拉
    扯成傷，致乙○○因此受有頭頂部棒傷（五×四公分）、右手抓傷（‧五×
    ‧五公分）、左肩抓傷（十五×六公分）及左臀撞傷（七×三公分）之傷害。
二、案經乙○○訴由臺灣高雄地方法院檢察署檢察官偵查起訴。
    理  由
壹、有罪部分：
一、訊據被告丙○○固坦承於右揭時地與告訴人乙○○發生爭執進而拉扯之事實，惟
    矢口否認有何傷害之犯行，辯稱：當日晚上十一點，是乙○○自己來我家，她來
    了之後，我向她說我不要與她談，她就過來抓我的衣領，並咬傷我的手指，我就
    把她推倒，我們二人就倒下去，後來我太太下樓，才把我們拉開，我母親當時都
    在場，家中根本沒有鋁棒，我也沒有拿鈍器打人，她可能是頭去撞到椅子，抓傷
    、撞傷可能是拉扯造成，我也有受傷，但我不告她傷害，因為這是家務事云云。
    惟查，右揭犯罪事實，業據告訴人於偵審中指訴：當日晚上十一點多，我到被告
    家裡要談財務問題，我就聽到被告在樓上叫他太太拿棍子要來打狗，之後被告就
    從樓上下來手持一支鋁棒，就過來打我頭部等語綦詳（見偵查卷第十二頁反面、
    本院九十年七月二十五日訊問筆錄、九十年八月十七日審判筆錄），復經證人即
    被告丙○○與告訴人之母白金秀於偵查中證述：起先我在睡覺，因為有聽到吵鬧
    才起來，所以有在場，我起來後有看到打架，三個人打成一團，亂糟糟，我就喊
    救命，我有勸架，但是沒有效果，最後我有拉住我兒子，才散了，後來乙○○就
    回家了，打架中我沒有注意到有無球棒，有沒有注意看到丙○○持球棒毆打乙○○等語明確（見偵查卷第十七頁正面、反面），而衡諸證人白金秀係被告丙○○
    與告訴人之母親，當無惡意杜撰事實偏頗任意一方之理，堪認其證言應可採信，
    參以被告丙○○於偵查中供述：案發前一天，告訴人先生葉佐成答應要給我新台
    幣（下同）三萬元，案發當天，告訴人來我家只拿九千元給我，我說不關她的事
    ，她就咬我的手指，我跟她扭打，是她自己撞到家具受傷的，我也有受傷等云（
    見偵查卷第十二頁反面），姑不論告訴人所述被告丙○○是否確持球棒將之毆傷
    等情是否誇大不實，已足堪認定被告與告訴人於案發當時確有發生拉扯、相互扭
    打等情，再告訴人指訴遭被告丙○○毆打頭部，致受有頭頂部棒傷（五×四公分
    ）、右手抓傷（‧五×‧五公分）、左肩抓傷（十五×六公分）及左臀撞傷
    （七×三公分）之傷害等情，此亦有大東醫院之診斷證明書一紙附卷可參，雖大
    東醫院另函覆稱告訴人之傷勢判斷可能由鈍器打擊所傷，至於是否為棒球棒無法
    判斷等情，惟由告訴人與被告發生爭執扭打後，旋於八十九年十一月十七日晚上
    十一時二十六分許至大東醫院急診以查，仍足認告訴人之傷勢確係因當日與被告
    丙○○發生拉扯、相互扭打所造成之傷勢堪以認定，此均有大東醫院九十年二月
    十日大東醫政字第三五四號函一紙附卷可稽，則告訴人所受之傷害應係在案發
    當時遭被告毆打所致，二者間應具有相當因果關係。至辯護意旨另以被告丙○○
    係基於正當防衛才與告訴人相互拉扯等云，惟按刑法第二十三條所規定「正當防
    衛」之要件，必對於現在之不正侵害，始能成立，若侵害已過去，或預料有侵害
    而侵害尚屬未來，則其加害行為，自無正當防衛之可言；又正當防衛必須對於現
    在不法之侵害始得為之，侵害業已過去，即無正當防衛可言。至彼此互毆，又必
    以一方初無傷人之行為，因排除對方不法之侵害而加以還擊，始得以正當防衛論
    。故侵害已過去後之報復行為，與無從分別何方為不法侵害之互毆行為，均不得
    主張防衛權，最高法院十九年上字第一一七四號及三十年上字第一四號判例
    意旨可資參照。經查，告訴人與被告丙○○間原已因合夥事業糾紛，積怨頗深，
    且告訴人與被告互相指控對方先動手，觀以證人白金秀之證述亦無以證明係由何
    人先動手，是本院尚無從自現存卷證判斷何方先為不法侵害，再由告訴人受傷部
    位遍及頭頂部、右手、左肩及左臀等肢體多處，衡情應非被告被毆後，單純施以
    防衛行為所能造成，揆諸前開判例意旨，應認被告丙○○並無主張正當防衛之餘
    地，辯護意旨前開所辯尚非足採。綜上所述，足見被告前開所辯，要屬事後空言
    避就推諉圖卸之詞，殊無可採。本件事證已臻明確，被告犯行洵堪認定，應予應
    法論科。
二、核被告所為，係犯刑法第二百七十七條第一項之傷害罪。爰審酌被告丙○○與告
    訴人間本係姐弟，卻因合夥生意糾紛漸生積怨，又因本件傷害致對簿公堂，而被
    告犯後猶未能坦承犯行，態度難謂尚佳，惟念其亦因本件而受傷害，仍不願提出
    告訴，顧及姐弟親情，且告訴人所受傷害並非甚鉅等一切情狀，量處如主文所示
    之刑，又被告於行為後，刑法第四十一條業經立法院於九十年一月四日修正為第
    四十一條第一項︰「犯最重本刑為五年以下有期徒刑之刑之罪，而受六個月以下
    有期徒刑或拘役之宣告，因身體、教育、職業、家庭之關係或其他正當事由，執
    行顯有困難者，得以一元以上三元以下折算一日，易科罰金。」，並經總統於九
    十年一月十日公布施行，將易科罰金之適用範圍擴大為最重本刑五年以下有期徒
    刑之罪，而易服勞役及期間、數罪併罰之定執行刑、緩刑及易以訓誡、易科罰金
    各事項，均應依新法〈最高法院二十四年七月民刑庭總會（二）意旨參照〉，本
    件被告行為後法律既有變更，雖其所犯之罪原在得易科罰金之適用範圍，仍應依
    刑法第二條第一項前段之規定，併諭知易科罰金之折算標準，以資懲儆。
貳、無罪部分：
一、公訴意旨略以︰被告甲○○與丙○○為夫妻關係，且二人與告訴人即丙○○之姐
    乙○○有合夥事業之糾紛。於八十九年十一月十七日下午十一時許，告訴人前往
    被告甲○○、丙○○位於高雄縣鳳山市○○街一號之住處洽談合夥財務問題，二
    姐弟一言不合發生爭執，被告甲○○與丙○○竟基於共同傷害之犯意共同毆打告
    訴人，致告訴人因此受有頭頂部棒傷（五×四公分）、右手抓傷（‧五×‧
    五公分）、左肩抓傷（十五×六公分）及左臀撞傷（七×三公分）之傷害，因認
    被告甲○○涉有刑法第二百七十七條第一項之傷害罪嫌。
二、按犯罪事實應依證據認定之，無證據不得推定其犯罪事實，刑事訴訟法第一百五
    十四條定有明文。又按刑事訴訟法上所謂認定犯罪事實之證據，係指足以認定被
    告確有犯罪行為之積極證據而言，如未能發現相當證據或證據不足以證明，自不
    能以推測或擬制之方法，以為裁判基礎，最高法院二十九年上字第三一五號及
    四十年台上字第八十六號分別著有判例可資參照。復按被害人所述被害情形如無
    瑕疵可指，而就其他方面調查又與事實相符，則其供述固可採為判決基礎；而告
    訴人之告訴，係以使被告受刑事訴追為目的，是其陳述是否與事實相符，仍應調
    查其他證據以資審認。（最高法院三十二年度上字第六五七號及五十二年度台上
    字第一三號判例要旨參照）；再按無論直接證據或間接證據，其為訴訟上證
    明，須於通常一般人均不至於有所懷疑，而得確信其為真實之程度者，始得據之
    為有罪之認定，倘其證明尚未達此一程度，而有合理性懷疑之存在時，即無從為
    有罪之認定，若不能證明被告犯罪者，應諭知無罪之判決，刑事訴訟法第三百零
    一條第一項定有明文。訊據被告甲○○堅決否認有於右揭時地出手毆打告訴人致
    其受傷之犯行，辯稱：當時告訴人來的時候，我與我兒子尚在樓上睡覺，不是已
    開好門在樓下等，過了十幾分鐘我下來時，我先生及婆婆即告訴人三人已在樓下
    ，我先生與告訴人在地上拉扯在一起，是我勸我先生不要與告訴人爭吵，我沒有
    打告訴人等語。
三、本件公訴人認被告甲○○涉有刑法第二百七十七條第一項之傷害犯行，無非係以
    告訴人於警訊及偵查中指訴綦詳，復有大東醫院診斷證明書一份在卷可稽，再據
    證人白金秀前開證述為其論據。經查︰
  (一)告訴人係於八十九年十一月二十日向臺灣高雄地方法院檢察署提出告訴，並未先
    向警局報案，是公訴意旨遽認告訴人於警訊中指述綦詳，尚有未洽。
  (二)告訴人先於偵查中指訴：球棒是甲○○拿出來的，丙○○說是要打狗云云（見偵
    查卷第十二頁反面）；復於本院調查程序中改稱：當日晚上十一點多，我到被告
    家裡要談財務問題，我說我要跟他對帳，我就聽見丙○○對樓上說，叫甲○○說
    拿棍子來打狗，甲○○沒有親自打我，但有拿鋁棒給丙○○來打我云云（見本院
    九十年七月二十五日訊問筆錄）；嗣於本院審理中又改稱：我到他們家時，我有
    聽見丙○○在樓上對甲○○說，他要下來打狗，之後丙○○就從樓上下來，手持
    一支鋁棒，就過來打我頭部，我就昏倒在地云云（見本院九十年八月十七日審判
    筆錄），觀以告訴人忽而指稱球棒係被告甲○○所拿出交予被告丙○○等情，忽
    而改稱係聽見被告丙○○在樓上對被告甲○○所說，並未親眼看見球棒係被告甲○○所拿等情，足徵告訴人前後指訴矛盾不一，自難僅憑其片面矛盾不一之指訴
    而遽認其所述屬實，復觀以告訴人之傷勢並無法明確證明係由球棒所造成已如前
    述，且告訴人所稱之球棒亦未扣案，均難遽以告訴人前開指訴而認被告甲○○確
    有基於共同傷害之犯意聯絡而拿出球棒予被告丙○○持以傷害告訴人等情。
  (三)另告訴人出具之大東醫院診斷證明書一紙尚僅能證明係被告丙○○傷害告訴人等
    情已如前述，且告訴人亦已指稱被告甲○○並未親自打伊等語，並無法證明被告
    甲○○有共同參與傷害告訴人之行為，故亦難僅憑告訴人所提之診斷證明書而遽
    為不利被告甲○○之認定。
  (四)又證人白金秀於偵查中雖證稱被告二人與告訴人打成一團亂糟糟等情已如前述，
    然並未明確證述被告甲○○確有如何傷害告訴人之行為，僅係以一概括性描述雙
    方爭執現場經過，且又證稱並未注意現場有無球棒等情亦如前述，其證言均無以
    證明被告甲○○確有拿出球棒予被告丙○○持以傷害告訴人之行為 。
  (五)綜上所述，依告訴人前後矛盾不一之指訴、證人白金秀之證述及驗傷診斷證明書
    一紙均無法證明被告甲○○確有共同毆打告訴人致傷之犯行。此外，復查無其他
    積極證據足資證明被告甲○○有如公訴意旨所載之傷害犯行，揆諸首揭判例意旨
    及說明，被告甲○○之傷害犯行洵難認定，自不能證明被告甲○○犯罪，應為無
    罪判決之諭知，以昭審慎。
據上論斷，應依刑事訴訟法第二百九十九條第一項前段、第三百零一條第一項，刑法
第二條第一項前段、第二百七十七條第一項、修正後第四十一條第一項，罰金罰鍰提
高標準條例第一條前段、第二條，判決如主文。
本案經檢察官鄧藤墩到庭執行職務。
中      華      民      國    九十      年      八      月    三十一    日
                                臺灣高雄地方法院刑事第七庭
                                    審判長法  官    裕斗
                                          法  官    曾淑娟
                                          法  官    林家賢
右正本證明與原本無異。
如不服本判決，應於判決送達後十日內，向本院提出上訴狀。
                                          書記官    李忠霖
中      華      民      國    九十      年      八      月    三十一    日
附錄法條：
中華民國刑法第二百七十七條
 (普通傷害罪)
傷害人之身體或健康者，處三年以下有期徒刑、拘役或一千元以下罰金。
犯前項之罪因而致人於死者，處無期徒刑或七年以上有期徒刑；致重傷者
，處三年以上十年以下有期徒刑。


司法院資訊處製作；財團法人民間司法改革基金會備份。
